【裁判字號】    91,自,60
【裁判日期】    920225
【裁判案由】    詐欺等
【裁判全文】
臺灣屏東地方法院刑事判決                            九十一年度自字第六號
    自  訴  人  甲○○
    被      告  乙○○
右列被告因詐欺等案件，經自訴人提起自訴，本院判決如左：
    主  文
乙○○無罪。
    理  由
一、自訴意旨略以：自訴人於民國九十年一月十五日參加以葉榮章為會首，每會新臺
    幣（下同）三萬元，計四十四會之合會，該會應至九十三年九月十五日止，此會
    因被告乙○○借用自訴人之名義參加互助會，於九十年三月十五日得標後，每月
    之繳款均自訴人先行繳納，再向其追討，被告終因九十一年二月十五日致無支付
    能力，次按被告除對自訴人借用名義，自訴人為維護信用，仍自己先行繳納，但
    被告屢經催討，僅部分清償，並且尚欠尾款，且開立本票一張以為保證，但開立
    之後，仍未清償，屢經催索，均置之不理，且躲避自訴人，讓自訴人遍尋無蹤，
    有會單、本票足資證明，因認被告乙○○涉犯刑法第三百三十九條詐欺罪嫌云云
    。
二、按犯罪事實應依證據認定之，無證據不得推定其犯罪事實，刑事訴訟法第一百五
    十四條，定有明文。不能證明被告犯罪或其行為不罰者，應諭知無罪之判決，同
    法第三百零一條第一項，復已明定。次按，認定不利於認定不利於被告之事實，
    須依積極證據，苟積極證據不足為不利被告之認定時，即應為有利於被告之認定
    ，更不必有何有利之證據，最高法院三十年上字第八一六號，著有判例。
三、自訴人甲○○指訴被告乙○○涉犯前揭犯行，僅以一紙互助會單及被告乙○○提
    出面額四十九萬元本票影本一張為其論據，訊據被告乙○○於本院審理時，固自
    承向自訴人甲○○借用上開款項，惟堅詞否認有自訴意旨指訴之詐欺犯行，而以
    ：伊每月三萬元清償至第十二期，當時伊人在臺北，因為電話壞掉了，配合優惠
    方案買手機並換了門號，當時伊父母仍住在恆春，伊有將電話號碼告訴家人，因
    自訴人電話亦有更換，乃伊無法與其聯絡，直到今年過年（九十二年二月一日）
    前自訴人才打電話到伊家，伊父親才轉告伊，現伊已將剩餘尾款還清了等語置辯
    （詳本院卷九十二年二月十八日審理筆錄）。經查：
  (一)自訴人甲○○係於九十年一月十五日參加以案外人葉榮章為會首之合會，嗣同年
    三月間被告乙○○以急需清償積欠他人之四十九萬元債務為由向其借款，並表明
    自己在恆春已待不下去，欲前往臺北工作，乃自訴人甲○○於三月十五日（連同
    首會計為第三期）以六千五百元標金標取該期合會金，旋將會首交付全部約七、
    八十萬元之合會金其中四十九萬元借予被告，被告乙○○則將自己存摺、印章交
    付自訴人，並承諾配合該合會會期，按月將相當於會款之金額存入供自訴人提領
    至該合會第二十一期以為清償，惟被告乙○○清償至第六期、第七期時，即開始
    不準，最後一次應於九十一年一月份給付者，猶拖延至二月初始存入，爾後雖表
    示要辦信用貸款以清償積欠自訴人之款項，然至九十一年五月間起即將手機關機
    等情，業據自訴人甲○○於本院訊問時陳述綦詳（詳本院卷第十四頁、第十五頁
    訊問筆錄），則本件自訴人甲○○與被告乙○○二人間之法律關係顯為借貸關係
    ，並不因自訴人用以出借之款項來源為標得之合會金，雙方並約定配合自訴人繳
    付會款之時間、金額分期清償而受影響，自訴狀稱被告乙○○係借用其名義參加
    以案外人葉榮章為會首之互助會云云，尚與事實不符，合先敘明。
  (二)刑法第三百三十九條第一項詐欺罪之成立，係以行為人意圖為自己或第三人不法
    所有，以詐術使人將本人或第三人之物交付為要件，所謂以詐術使人交付，必須
    被詐欺人因其詐術而陷於錯誤，若其所用方法，不能認為詐術，亦不致使人陷於
    錯誤，即不構成該罪，最高法院四十六年臺上字第二六０號判例，容已揭示。至
    民事債務當事人間，若有未依債之本旨履行以為給付之情形，因就一般社會經驗
    而言，其可能之原因甚多，或因不可歸責之事由無法給付，或因合法得對抗他造
    主張抗辯而拒絕給付，甚或於債之關係成立後始因可歸責之事由而遲延給付，莫
    衷一是，非必出於自始無意給付之詐欺一端，是縱令出於惡意不為履行，苟無足
    以證明被告於債之關係發生時，自始即故意成立財產犯罪之積極證據，依前引刑
    事訴訟法第一百五十四條之規定，自不得據此違反債信之客觀事態，推定債務人
    原有詐欺取財或詐欺得利之犯意。易言之，依民事法律行為成立債之關係者，在
    債權人與債務人之間，根據一般交易之常態，恒不待對造當事人另為表示，當然
    期待他方依誠信原則履行，此觀諸民法第二百十九條規定意旨自明，不生因他方
    表示必將履約而陷於錯誤之問題。故以債務不履行之客觀結果，推斷違約當事人
    是否同時涉嫌詐欺犯罪之情形，除非被告已自白具有犯意，或依其他積極證據足
    認被告確係假藉民事違約手段從事刑事詐欺行為外，尚不得以債務人曾經申明依
    約履行，事後卻未如約給付遽指其施行欺罔而謀取不法利益。
  (三)自訴意旨除指述被告乙○○有上開未依約清償全部借款之事實外，並未就被告乙
    ○○於借款之初，主觀上係本於意圖為自己不法所有之詐欺犯意所為一節舉證說
    明或指出證明之方法，原不足以認定被告之行為已符合刑法詐欺罪之構成要件，
    衡情，苟被告乙○○於借貸之初，其主觀上果有詐欺取財或得利之犯意，則「詐
    欺唯恐不多」，其既已向自訴人甲○○取得全部借款四十九萬元，並順利離鄉他
    往，犯罪計劃即已全部實現，嗣後又何須每期三萬元，陸續存入十期（九十年四
    月份至九十一年一月份），以共計三十萬元之金額供自訴人提領，將近三分之二
    之犯罪所得退還，顯與事理不符。矧自訴人甲○○於自訴狀中雖指稱被告乙○○
    於案發後「... 躲避自訴人，讓自訴人遍尋無蹝... 」云云（詳卷附自訴狀），
    嗣本院審理時，始自承自己換過電話，且明知被告乙○○雖赴臺北工作，但父母
    等家人仍在恆春原住處，卻從未向其家人詢問被告乙○○之聯絡方式，即貿然提
    起本件自訴，其利用自訴程序以遂討債目的之意圖至為顯明。此外，本件既查無
    其他積極事證足資證明被告乙○○有何犯罪事實，自應認為不能證明被告犯罪，
    揆諸前開法條意旨，應為被告無罪之諭知。
據上論斷，應依刑事訴訟法第三百零一條第一項、第三百四十三條，判決如主文。
中      華      民      國    九十二    年      二      月    二十五    日
                                    臺灣屏東地方法院刑事第四庭
                                        法  官   陳松檀
右正本證明與原本無異。
如不服本判決應於收受送達後十日內向本院提出上訴書狀敘述上訴之理由上訴於臺灣
高等法院高雄分院。
                                        書記官   張福山
中      華      民      國    九十二    年      二      月    二十五    日


司法院資訊處製作；財團法人民間司法改革基金會備份。
